臺灣士林地方法院刑事判決
110年度訴字第525號
公  訴  人  臺灣士林地方檢察署檢察官  
被      告  黃美仁

                    籍設臺北市○○區○○路000號0樓○○○○○○○○○）



上列被告因詐欺案件，經檢察官提起公訴（109年度偵字第20168
號），本院判決如下：
    主  文
黃美仁以網際網路對公眾散布而犯詐欺取財罪，處有期徒刑壹年
肆月。未扣案之犯罪所得新臺幣玖萬壹仟壹佰肆拾元沒收，於全
部或一部不能沒收或不宜執行沒收時，追徵其價額。
    事  實
一、黃美仁明知其自身之財力狀況不佳，無法穩定以低於其對外
    販售之價格，取得百貨公司禮券，倘以「高買低賣」之模式
    進行交易，因自身財力不佳而無多餘資金可以補足上開「高
    買低賣」之差額，勢必會發生供貨不足或無以供貨，亦無從
    退款等問題，但其為取得現金供己使用，竟意圖為自己不法
    之所有，基於以網際網路對公眾散布而詐欺取財之犯意，於
    民國109年8月、9月間，於網際網路購物平台「旋轉拍賣」
    網刊登以85折販售百貨公司禮券之訊息，佯稱以優惠折扣價
    格之方式出售禮券，致吳靖芳於瀏覽前開網頁後陷入錯誤，
    與黃美仁聯繫後，約定以新臺幣（下同）9萬6,000元之價格
    ，向黃美仁購買面額12萬元之sogo百貨公司禮券，並依約於
    109年8月20日15時許臨櫃匯款9萬6,000元至黃美仁指定之台
    北富邦銀帳戶000-000000000000號帳號帳戶（下稱本案帳戶
    ）；吳靖芳因已陷於錯誤，又於同年8月20日後不久之某日
    與黃美仁聯繫後，再以8萬3,000元之價格，向黃美仁購買面
    額10萬元之sogo百貨公司禮券，吳靖芳並於同年9月28日匯
    款3萬元至本案帳戶。嗣吳靖芳事後遲遲未收到禮卷，驚覺
    遭騙報警循線查獲。
二、案經吳靖芳訴由臺北市政府警察局大同分局報告臺灣士林地
    方檢察署檢察官偵查起訴。
    理  由
一、按被告以外之人於審判外之言詞或書面陳述，除法律有規定
    者外，不得作為證據；又被告以外之人於審判外之陳述，雖
    不符同法第159條之1至第159條之4之規定，而經當事人於審
    判程序同意作為證據，法院審酌該言詞陳述或書面陳述作成
    時之情況，認為適當者，亦得為證據；而當事人、代理人或
    辯護人於法院調查證據時，知有第159條第1項不得為證據之
    情形，而未於言詞辯論終結前聲明異議者，視為有前項之同
    意，刑事訴訟法第159條第1項、第159條之5分別定有明文。
    查本件檢察官及被告黃美仁於本院準備程序期日均表示同意
    本判決所引用被告以外之人於審判外之言詞或書面陳述有證
    據能力，且迄至本院言詞辯論終結前均未聲明異議（見訴字
    卷第213-216頁，本判決所引卷宗簡稱均詳如附件卷宗標目
    所示），本院審酌上開證據資料製作時之情況，尚無違法不
    當及證明力明顯過低之瑕疵，且與本案待證事實間具有相當
    關聯性，亦認為以之作為證據係屬適當，依刑事訴訟法第15
    9條之5規定，認前揭證據均有證據能力。至於本判決所引用
    之非供述證據部分，與本案均有關連性，亦無證據證明係實
    施刑事訴訟程序之公務員以不法方式所取得，依刑事訴訟法
    第158條之4之反面解釋，當有證據能力，復於本院審理時，
    提示並告以要旨，使檢察官及被告充分表示意見，自得為證
    據使用。
二、認定事實所憑之證據及理由
　　訊據被告固坦承於網路購物平台「旋轉拍賣」刊登禮卷85折
    販售等訊息進行兜售，並與告訴人吳靖芳交易SOGO百貨禮券
    ，而告訴人分別於109年8月20日及同年9月28日匯款9萬6,00
    0元、3萬元至被告指定之本案帳戶，及被告未依約交付禮券
    等節，惟矢口否認有何加重詐欺犯行，辯稱：告訴人在旋轉
    拍賣與我的留言版上，有同意我遲延交付禮券，本件應為私
    人債務糾紛，是告訴人堅持提告云云。經查：
　㈠被告於網路購物平台「旋轉拍賣」刊登禮卷85折販售等訊息
    進行兜售，而告訴人分別以9萬6,000元、8萬3,000元，向被
    告購買面額12萬元、10萬元之SOGO百貨禮券，並於109年8月
    20日及同年9月28日，分次在臺北市○○區○○○路00號臨櫃匯款
    9萬6,000元及3萬元至被告指定之本案帳戶，及被告尚未依
    約交付禮券等節，業據被告於警詢、偵查中及本院審理時均
    坦承（見偵卷第13-17、97-99頁、訴字卷第31-33、106-108
    、218頁），經核與證人即告訴人所述相符（見偵卷第33-35
    頁、訴字卷第108頁），並有本案帳戶存摺封面影本、台北
    富邦銀行股份有限公司建成分行110年1月18日北富銀建成字
    第1109000003號函暨本案帳戶帳戶交易明細各1份存卷足按
    （見偵卷第43、53-61頁），是上開事實首堪認定。
　㈡按刑法上之詐欺罪，係指行為人基於不法所有之意圖，以詐
    術使人陷於錯誤而交付財物或得財產上之不法利益；一般而
    言，詐欺行為往往具有民事契約之客觀形式，主觀上不法所
    有之意圖則深藏於行為人內心之中，不易探知，故刑事詐欺
    犯罪與民事債務不履行之界線常常模糊不清，難予釐清，犯
    罪人亦容易以此托詞卸責；然即便如此，從吾人一般生活經
    驗研判，尚非不能將此隱藏於「民事債務不履行背後」的詐
    欺行為，依其手法區分為二：其一為「締約詐欺」型態，即
    被告於訂約之際，使用詐騙手段，讓相對人對締約之基礎事
    實發生錯誤之認知，而締結了一個客觀上顯失均衡之契約；
    另一種形態則為「履約詐欺」，乃行為人於訂立契約之際，
    即欠缺對待給付之能力或資格，或自始即抱持無履約之真意
    ，而將對方之給付據為己有。又「履約詐欺」，可分為「純
    正的履約詐欺」即行為人於締約後始出於不法之意圖對被害
    人實行詐術，而於被害人向行為人請求給付時，行為人以較
    雙方約定價值為低之標的物混充給付（如以膺品、次級品代
    替真品、高級貨等），及所謂「不純正履約詐欺」即行為人
    於締約之初，自始即懷著將來無履約之惡意，僅打算收取被
    害人給付之價金或款項。其行為方式多屬不純正不作為犯，
    詐術行為之內容多屬告知義務之違反，故在詐欺成立與否之
    判斷，偏重在由行為人取得財物後之作為，由反向判斷其取
    得財物之始是否即抱著將來不履約之故意（最高法院109年
    度台上字第5289號刑事判決意旨參照）。
　㈢被告收受告訴人款項，卻未依約交付禮券等情，業經本院認
    定如前，而依被告於本院審理時供稱：我的禮券有時是從網
    路買，最低買到9折，有時候到百貨公司買，向百貨公司買5
    0萬會送1萬。我買入禮券的價格，比我賣給告訴人的價格還
    要高，我只是暫時性販售，我在旋轉拍賣也大概賣半年而已
    等語（見訴字卷第107-108、218頁），可知被告並無穩定、
    持續取得較其銷售定價更為低廉之禮券貨源，而係以賠售或
    未賺取利潤之方式出售禮券，顯與社會上一般經濟交易常情
    相違。又被告於臺灣高等法院110年度上易字第407號案件審
    理時自承於108年1月間已因無法正常繳納房貸而委託房屋仲
    介出售其當時所居住之臺北市○○區○○街000巷0弄0號2樓房地
    一節，有上開刑事判決1份附卷足憑，核與被告於本院供稱
    ：我早在幾年前就要賣房子了，不是因為本件與告訴人之糾
    紛才要賣房子等語相符（見訴字卷第217頁），可徵被告自1
    08年1月間即已陷於資力窘迫，不惜出售實際居住之房地以
    求週轉。佐以被告於本院供稱：我於109年間並無工作，我
    的房子被過戶到我父親那裡，我都沒有拿到錢，且自108年
    迄今，我與賣房屋買家、我父親的民事糾紛，都沒有獲得任
    何賠償，官司也還沒結束等語（見訴字卷第218-219頁），
    顯見被告於與告訴人交易禮券時，並無固定工作收入，且上
    開自108年1月時起之資力困窘之情況仍未改善。再稽之臺灣
    高等法院110年度上訴字第1336號、111年度上訴字第1200號
    、本院109年度訴字第241號、110年度訴字第50號、111年度
    訴字第114號等判決認定之事實，可徵被告自107年9月起，
    即屢因在雅虎奇摩拍賣上販售折扣禮券，嗣因未依約交付，
    而先後與13名買家發生消費爭議遭判處罪刑，此有各開判決
    在卷可佐（見訴字卷第113-184頁），顯見被告於與本案告
    訴人交易之前，已歷經多次相似之賠售交易與事後之司法程
    序，理應清楚瞭解依其經濟狀況，顯然無法支持其以「高買
    低賣」之賠售經營模式向告訴人出售禮券，可預見其日後將
    發生無法履約之情事，更可知悉將面臨之民、刑事責任。堪
    認被告確於與告訴人締結契約時，即欠缺給付能力而不具有
    履約之真意，顯係故意於網路以刊登低價販售禮券之方式對
    公眾散布施用詐術，致告訴人陷於錯誤而處分財產，以取得
    現金供己花用。所辯稱本件為民事糾紛云云，當無可採。
　㈣被告雖聲請函調其與告訴人在旋轉拍賣網站留言板之對話紀
    錄，及勘驗其與告訴人在109年10月13日於富邦銀行建成分
    行面交禮券之監視器錄影畫面，用以證明告訴人曾同意被告
    遲延交付禮券。然本件究係履約詐欺之情形，抑或是單純之
    民事糾紛，當從行為人取得財物後之作為，反向判斷其取得
    財物之始是否即抱著將來不履約之故意，業如前引最高法院
    判決意旨所示。是告訴人是否同意被告延期交付禮券，核與
    本件被告之主觀犯意認定無關，從而該等證據均無調查必要
    性。
　㈤綜上，本件事證明確，被告犯行堪予認定，應予依法論科。
三、論罪科刑
　㈠按刑法第339條之4加重詐欺罪，關於第1項第3款「以廣播電
    視、電子通訊、網際網路或其他媒體等傳播工具，對公眾散
    布而犯之。」之加重事由，其立法理由已敘明：「考量現今
    以電信、網路等傳播方式，同時或長期對社會不特定多數之
    公眾發送訊息施以詐術，往往造成廣大民眾受騙，此一不特
    定、多數性詐欺行為類型，其侵害社會程度及影響層面均較
    通詐欺行為嚴重，有加重處罰之必要，爰定為第3款之加重
    處罰事由。」是刑法第339條之4第1項第3款之加重詐欺罪，
    須以對不特定多數之公眾散布詐欺訊息為要件。行為人雖利
    用廣播電視、電子通訊、網際網路或其他媒體等傳播工具犯
    罪，倘未向公眾散布詐欺訊息，而係針對特定個人發送詐欺
    訊息，僅屬普通詐欺罪範疇。行為人若係基於詐欺不特定民
    眾之犯意，利用網際網路等傳播工具，刊登虛偽不實之廣告
    ，以招徠民眾，遂行詐騙。縱行為人尚須對受廣告引誘而來
    之被害人，續行施用詐術，始能使之交付財物，仍係直接以
    網際網路等傳播工具向公眾散布詐欺訊息，無礙成立加重詐
    欺罪。而被告本案所為，係基於詐欺不特定多數人之犯意，
    利用網際網路即於「旋轉拍賣」網站上刊登虛偽不實之販賣
    訊息，縱使被告尚須對受廣告引誘而來之告訴人，續行施用
    詐術，始能使之交付財物，然同係因告訴人在網際網路上瀏
    覽被告所散布之不實訊息後，始陷於錯誤以通訊軟體與被告
    聯繫進行後續交易行為，當不得反果為因，認僅該當普通詐
    欺之犯行。是核被告為，係犯刑法第339條之4第1項第3款以
    網際網路對公眾散布之詐欺取財罪。又被告在密切接近之時
    間對告訴人施以詐術，致告訴人陷於錯誤而匯款，其係本於
    單一犯意，且侵害同一法益，各行為之獨立性極為薄弱，依
    一般社會健全概念，在時間差距上難以強行分開，在刑法評
    價上，以視為數個舉動之接續施行，合為包括之一行為予以
    評價，較為合理，應論以接續犯之一罪。
　㈡爰審酌被告未思以正當途徑獲取所需，以網際網路對公眾散
    布之方式詐騙他人錢財供己花用，非但侵害他人財產法益，
    並嚴重危害社會信賴關係與治安，顯然欠缺法治及尊重他人
    財產權之觀念，所為實非足取，且犯後否認犯行，猶設詞矯
    飾，迄未取得告訴人諒解，堪認犯後態度不佳，兼衡其自陳
    高職畢業，曾從事印刷貿易業等工作，未婚，無需要扶養之
    人之生活狀況（見訴字卷第219頁）暨其他刑法第57條所示
    之量刑因子，量處如主文所示之刑。
四、沒收
　　按犯罪所得，屬於犯罪行為人者，沒收之。但有特別規定者
    ，依其特別規定；前2項之沒收，於全部或一部不能沒收或
    不宜執行沒收時，追徵其價額；犯罪所得已實際合法發還被
    害人者，不予宣告沒收或追徵；宣告前2條之沒收或追徵，
    有過苛之虞、欠缺刑法上之重要性、犯罪所得價值低微，或
    為維持受宣告人生活條件之必要者，得不宣告或酌減之，修
    正後刑法第38條之1第1、3、5項及第38條之2第2項分別定有
    明文。本件告訴人共匯款12萬6,000元予被告，業經本院認
    定如前，核屬其犯罪所得。另被告嗣於109年10月13日交付
    面額4萬2,000元之禮券予告訴人乙情，業據被告供承明確（
    見訴字卷第221頁），核與告訴人所述相符（見訴字卷第108
    頁），該部分因相當於發還被害人，不法利得已遭剝奪，如
    再予沒收，將使被告承受雙重之不利益，爰依刑法第38條之
    2第2項之規定酌減此部分金額，僅就未償還之金額宣告沒收
    。本院審酌告訴人與被告共有2筆交易，分別為以9萬6,000
    元、8萬3,000元，購買面額12萬元、10萬元之禮券，其折扣
    比例各為8折、83折，然被告上開交付禮券之部分，並無約
    明係充抵何筆交易應給付之禮券，若以有利被告之方式估計
    ，應以83折計算。是被告交付面額4萬2,000禮券之部分，經
    折算其價值約為新臺幣為3萬4,860元（計算式：4萬2,000元
    【禮券面額】×0.83=3萬4,860元【新臺幣】）。故本件應沒
    收之犯罪所得應為9萬1,140元（計算式：12萬6,000元－3萬4
    ,860元＝9萬1,140元），就此部分，爰依刑法第38條之1第1
    項前段、第3項規定宣告沒收，並於全部或一部不能沒收或
    不宜執行沒收時，追徵其價額。
據上論斷，應依刑事訴訟法第299條第1項前段（依裁判簡化原則
，僅記載程序法條），判決如主文。
本案經檢察官錢義達提起公訴，檢察官張尹敏、余秉甄到庭執行
職務。
中　　華　　民　　國　　111 　年　　12　　月　　13　　日
　　　　　　　　　刑事第三庭  審判長法　官  李郁屏
　　　　　　　　　                  法  官  黃瀞儀
　　　　　　　　　                  法  官  鐘乃皓
以上正本證明與原本無異。
如不服本判決應於收受送達後20日內向本院提出上訴書狀，並應
敘述具體理由。其未敘述上訴理由者，應於上訴期間屆滿後20日
內向本院補提理由書( 均須按他造當事人之人數附繕本) 「切勿
逕送上級法院」。
因疫情而遲誤不變期間，得向法院聲請回復原狀。
                                    書記官  林毓珊
中　　華　　民　　國　　111 　年　　12　　月　　13　　日
附錄本案所犯法條：
中華民國刑法第339條之4
犯第三百三十九條詐欺罪而有下列情形之一者，處一年以上七年
以下有期徒刑，得併科一百萬元以下罰金：
一、冒用政府機關或公務員名義犯之。
二、三人以上共同犯之。
三、以廣播電視、電子通訊、網際網路或其他媒體等傳播工具，
   對公眾散布而犯之。
前項之未遂犯罰之。
附件
《卷宗標目》 臺灣士林地方檢察署109年度偵字第20168號卷宗 (簡稱偵卷) 本院110年度審訴字第594號卷宗（簡稱審訴字卷） 本院110年度訴字第525號卷宗（簡稱訴字卷）